【裁判字號】    98,台上,6900
【裁判日期】    981119
【裁判案由】    違反醫師法
【裁判全文】
最高法院刑事判決            九十八年度台上字第六九００號
上  訴  人  甲○○
上列上訴人因違反醫師法案件，不服台灣高等法院台南分院中華
民國九十六年十月十六日第二審更審判決（九十六年度上更(一)字
第三二０號，起訴案號：台灣台南地方法院檢察署九十三年度偵
字第四五六六號），提起上訴，本院判決如下：
    主  文
原判決撤銷，發回台灣高等法院台南分院。
    理  由
本件原判決撤銷第一審之科刑判決，改判仍論處上訴人甲○○未
取得合法醫師資格，擅自執行醫療業務罪刑（處有期徒刑壹年貳
月，減為有期徒刑柒月）；固非無見。
惟查：（一）原判決事實認定上訴人「明知其未取得醫師資格，
不得擅自施行口腔內外科或治療牙病及與口腔相關之醫療業務，
竟仍於民國九十二年十一月十七日上午十時五十分許，在台南市
安南區○○路○段五一九巷三六號『忠義齒模承造所』內，為一
名姓名年籍不詳之婦女治療牙病（該婦女正張嘴躺於牙科診療檯
之診療椅上、嘴內塞有棉花，另一名姓名年籍不詳之婦女則在旁
等候），擅自執行牙醫之醫療業務」等情（原判決正本第一頁）
；於理由欄貳、二、(三)及三、(二)(四)說明：「診療檯上之照明燈開
啟、工作檯上擺放之酒精燈點燃、不明瓶裝液體、檯上金屬盤內
另擺放鑷子等物，被告（指上訴人）則手持不明工具站於椅後工
作檯旁，檯上擺有開瓶藥品、瓶蓋置於一旁等，有現場搜證之照
片可按」、「證人葉雀惠於偵查中稱：『作齒模不要用到扣案之
醫療器材』、『扣案之醫療器材都是牙醫生在作醫療時才用到的
』、『齒模生不能作洗牙工作，如果是作義齒清洗也不需要（病
人）在醫療檯上』。於本院（指原審）審理時證稱：『治療檯上
有一歐巴桑嘴巴有棉花球，棉花球上有血』、『不是在做齒模』
等語」、「可知被告於被查獲時對該婦女所從事之工作，絕非齒
模技術人員之工作範圍，已屬執行牙醫師之醫療業務……又被告
否認其有醫療行為。故本院無從認定被告究竟係對該婦女從事何
項之牙齒醫療行為，僅為上開『治療牙病』之認定」（原判決正
本第三頁至第四頁、第五頁、第六頁）。即原判決係以證人葉雀
惠之證言及診療檯、工作檯上放置之物品認定上訴人係在對該婦
人治療牙病而為醫療之行為；但上訴人供稱其係牙齒模具會員，
倘屬無訛，齒模技術員之工作範圍為何？得否為人清洗義齒？上
開證人葉雀惠於偵查中證稱「如果是作義齒清洗也不需要（病人
）在醫療檯上」等語，是否有所憑，何以得為不利上訴人之認定
？上訴人請求傳喚台南市齒模技術員公會理事長李天賜，是否全
無必要？又如上訴人有上開醫療行為，則依原判決上開理由之說
明，工作檯上放置之酒精燈、開瓶藥品等是否亦係上訴人所有且
係「治療牙病」使用之藥械？是否應依醫師法第二十八條後段規
定予以沒收？原判決就上開事項均未究明，遽行判決，自有違誤
。（二）科刑判決認定之事實，倘與所採之證據不相適合，即屬
證據上理由矛盾，其判決當然違背法令。原判決於理由欄貳、三
、(三)說明：「依被告所辯，僅該診療檯係前案所遺留下來之物，
表示本案所扣得之物除該診療檯外，其餘之工具即為被告於前案
發生之後所添購。再參與本案為警扣得之工具與前案查扣之物相
類似。可知被告使用本案扣得之工具，乃係為從事牙醫醫療業務
，而非僅從事齒模業務」（原判決正本第五頁），因而為上訴人
不利之認定。但依卷內資料，上訴人於原審係辯稱：「那些工具
（指扣案即原判決附表所載之工具）以前留下來的」等語（原審
卷第二十四頁）；如果無訛，則原判決上開理由說明上訴人僅辯
稱扣案之診療檯係前案所留下等語，與卷內資料不符，自有判決
理由矛盾之違法。（三）採為判決基礎之證據資料，必須經過調
查程序而顯出於審判庭者，始與直接審理原則符合，否則其所踐
行之訴訟程序即屬違背法令；刑事訴訟法第一百六十四條第一項
規定：「審判長應將證物提示當事人、代理人、辯護人或輔佐人
，使其辨認」，該規定之本旨，乃於審判庭由審判長提示判決基
礎之證據資料，賦予當事人適當之辯論機會，用以擔保證據資料
之正確性；上開規定，依同法第三百六十四條規定，為第二審審
判所準用。原判決於理由欄貳、三採用行政院衛生署六十五年四
月六日衛署醫字第一０七八八０號函及行政院衛生署八十一年八
月十一日衛署字第八一五六五一四號函作為不利上訴人之認定（
原判決正本第四頁），然原審審判長於審判期日並未將上開證物
向上訴人提示，令其辨認（原審卷第五十頁至第五十二頁）；剝
奪其訴訟防禦權，原判決遽採為判決之證據，自非適法。綜上，
應認原判決仍有撤銷發回之原因。
據上論結，應依刑事訴訟法第三百九十七條、第四百零一條，判
決如主文。
中    華    民    國  九十八  年   十一   月   十九   日
                      最高法院刑事第七庭
                          審判長法官  林  永  茂
                                法官  吳  昆  仁
                                法官  蘇  振  堂
                                法官  蕭  仰  歸
                                法官  林  立  華
      本件正本證明與原本無異
                                      書  記  官
中    華    民    國  九十八  年   十一   月  二十五  日
                                                      V


司法院資訊處製作；財團法人民間司法改革基金會備份。
